臺灣高等法院高雄分院民事裁定　　　　　96年度破抗字第60號
抗　告　人　 甲○○
送達代收人　 乙○○
上列抗告人因聲請宣告破產事件，對於民國96年4 月30日臺灣高
雄地方法院96年度破字第63號所為裁定提起抗告，本院裁定如下
：
    主  文
抗告駁回。
抗告程序費用新台幣壹仟元由抗告人負擔。
    理  由
一、本件聲請及抗告意旨略以：聲請人前因配偶半年並無工作，
    為維持家計及子女之教育，陸續向如附表所示債權人借款，
    共負債如附表所示之金額。抗告人目前從事居家清潔員，每
    月收入約新台幣（下同）2 萬6 千元，抗告人之配偶為水電
    技工，每月收入約4 萬元，家庭月收入約為6 萬6 千元，雖
    曾參與協商每月繳納2 萬9632元，並曾繳納過七期，惟家庭
    月收入扣除房貸、家庭開銷（水電及雜支）、小孩之學費等
    支出，實在無力償還債務，資產顯已不能清償債務，符合宣
    告破產之要件。又伊除有其妹江嘉琳所提供之現金18萬元，
    足以支應破產程序之相關費用及分配債務，可構成破產財團
    外，抗告人將來之收入亦得納入破產財團，作為破產財團費
    用。是本件伊已不能清償債務，但伊所有之財產足以構成破
    產財團，而有宣告破產之法律上實益，爰求予廢棄原裁定云
    云。
二、矧破產事件非僅涉及個人權益而已，其且攸關公益及社會秩
    序，故而破產法第63條第2 項規定「法院對於破產之聲請，
    在裁定前，得依職權為必要之調查，並傳訊債務人、債權人
    及其他關係人」，讓法院能瞭解事件之全貌，為權衡後，作
    出適當之裁定。就破產宣告之原因，民國24年公布施行迄今
    之破產法固僅於第57條揭示「破產，對於債務人不能清償債
    務者，宣告之」，至於導致不能清償債務之原因，則未有規
    範，惟衡諸破產制度非僅為債務人單方之利益而設，其仍須
    兼顧債權人之利益及社會公義，「權利之行使，不得違反公
    共利益或以損害他人為主要目的；行使權利，履行義務，應
    依誠實信用方法」，法有明文，此為權利行使之界限，該原
    則在破產事件中亦有適用。法律允許債務人向法院聲請對己
    宣告破產，以利其更生，基於上開之說明，解釋上須債務人
    善意的陷於不能清償債務者，始足當之，若以損害債權人為
    目的、或浪費或為其他投機行為，致負過重之債務，有意陷
    於不能清償之窘境者，即不足以保護，否則無異鼓勵過大、
    非善意之負債，破壞現存社會秩序及公平原則，當不符破產
    立法本旨。
三、查抗告人固積欠如附表所示之200 餘萬元債務未清償，惟其
    係民國53年8月2日生，年僅43歲，學歷為高職畢業，是而在
    上述條件下為觀察，抗告人既正值壯年、並富工作經驗，此
    均屬其積極之資產，抗告人並陳稱其有18萬元之現金，有郵
    局00000000000000帳號郵政存簿儲金簿影本在卷可稽（原審
    卷第16頁），並有將來之收入可供支應破產財團之用，在客
    觀上衡量，抗告人若能節支花費，誠懇勤勉工作，假以時日
    ，當無不能清償債務之理。況其積欠銀行債務之問題，曾於
    95年間透過協商機制申請債務協商，與各參與協商之債權銀
    行於95年7月起達成分期還款，每月清償2萬9632元之協議（
    原審卷第6頁、第13至14頁、第23頁，本院卷第6頁、第57頁
    ）。是債權銀行因抗告人之申請，經雙方協商後，合意清償
    計劃，即表示抗告人有能力及意願依該協商達成之計劃方案
    清償，自不容其於協議分期履行成立生效後片面拒絕履行，
    再藉詞不能清償債務，利用破產制度，遂行免其債務之目的
    。又，抗告人於聲明狀主張因丈夫先前失業，為維持家庭開
    銷、小孩學費等家庭生活費用，在不得已情況下使用信用卡
    、現金卡周轉（原審卷第5 至6 頁）；於本院審理期間到庭
    亦自認前揭債務協商事實無誤，主張未與其配偶辦理分別財
    產制，購物分期係購買床墊之家用品（本院96年7 月24 日
    筆錄，見本院卷第57至58頁），則按民法第1003條之1 之規
    定，家庭生活費用，除法律或契約另有約定外，由夫妻各依
    其經濟能力、家事勞動或其他情形分擔之，因前項費用所生
    債務，由夫妻負連帶責任。今抗告人及其先生均有穩定工作
    ，家庭月收入約6 萬6 千元，扣除每月1 萬9 千餘元之房貸
    、家庭水電及雜支之必要開銷、三名小孩之學費，應屬有餘
    。是揆諸上開說明，其主張不能清償債務，應不足採。
四、本件經詢問債權人意見，債權人銀行表示略以：不同意抗告
    人聲請破產免除債務，債務人有工作能力，可以扣薪等語（
    本院卷第58頁）。又，抗告人在社會工作多年，以其經驗、
    知識，對己之經濟能力應有十足之認識，卻於其生活消費支
    出採「密集性消費」，並時以信用卡或現金卡向銀行預借現
    金或貸款方式周轉，在「以卡養卡」之惡性循環下，終致加
    重經濟上之負荷。例如抗告人分別於91月10月31日、92 年1
    月2 日、同年6 月24日、同年7 月21日使用聯邦銀行信用卡
    支付台新銀行現金卡債款2 萬元、1 萬元、2 萬元、1 萬元
    ；於同年9 月26日持聯邦銀行信用卡辦理「通信預支圓夢金
    電話行銷」20萬元之預借現金；又於93年10月3 日以誠泰銀
    行信用卡辦理貸款10萬元；94年間以中華銀行信用卡辦理「
    鴻運金第二代」卡友低利貸款；94年7 月22日又以聯邦銀行
    信用卡代償其現金卡債務23萬元；又抗告人雖已累積相當債
    務，仍於93年、94年間持中華銀行信用卡不斷密集消費東森
    得意購、東森購物百貨、得易購購物、幼敏郵購之商品，並
    以分期給付方式給付價款，在93年8 月27日甚至同時有高達
    16項郵購商品之分期款項待繳，有各該銀行檢送之消費明細
    可考（本院卷第145 頁、第147 頁、第148 至151 頁、第70
    頁、第116 頁、第152 頁、第87至136 頁）。抗告人旋即於
    95年間申請債務協商，換言之，於申請債務協商前不久，仍
    以超過自己消費能力及非正常需求之方式，為消費、貸款，
    顯見其欲透過債務協商期所取得優惠還款條件，欲藉宣告破
    產之方式以免除其債務責任，債權人之意見，應可採信。
五、綜合上述，抗告人正值工作旺齡，且具工作能力，又有18萬
    元現金，在客觀上不能認不能清償上述 200餘萬元之債務，
    不能因自己欠缺清償意願，而認為有破產之原因。且就其消
    費及申請債務協商之時間、過程，及協調成立後，抗告人嗣
    又藉詞不履行之情節，並消費內容整體觀察，亦不能認抗告
    人為本件破產之聲請，合乎破產立法本旨。再，抗告人與配
    偶目前均有穩定工作收入，抗告人尚有20年以上之工作能力
    及經驗，未具不能清償所負債務之要件，且債權銀行既已通
    過債務人申請之債務協商，減輕其負擔，債務人不思努力賺
    錢清償，藉詞脫免債務，徒以身為社會經濟上弱勢者之悲情
    為訴求，藉詞向其妹借得之18萬元現金，欲充為破產財團，
    脫免全部之債務，而為本件之破產聲請，卻不願以該款繳納
    協商之分期款，其權義之行使，亦非誠信，從而其破產之聲
    請，不應准許。原法院因而駁回其聲請，理由固有不同，惟
    結論則無二致，應予維持。抗告意旨，求予廢棄，為無理由
    ，應駁回其抗告。
六、爰依破產法第5 條，民事訴訟法第495 條之1 第1 項、第
    449 條第1 項、第2項、第78條，裁定如主文。
中　　華　　民　　國　　96　　年　　8 　　月　　29  　日
                            民事第六庭
                                審判長法官  許明進
                                法      官  張明振
                                法      官  陳真真
以上正本證明與原本無異。如不服本裁定應於送達後10日內向本
院提出抗告狀 (並按他造當事人之人數附繕本)， 並繳納抗告費
新台幣1,000元。
抗告人之配偶、三親等內之血親、二親等內之姻親，或抗告人為
法人、中央或地方機關時，其所屬專任人員具有律師資格並經法
院認適當者，亦得為第三審代理人。
抗告人或其法定代理人具有律師資格者及前項情形，應於提起抗
告或委任時釋明之。
中　　華　　民　　國　　96　　年　　8 　　月　　29　　日
                                書  記  官  黃一秋
附表：
  ┌──┬────────────┬─────────┬─────┐
  │編號│   債  權  人           │債權金額（新台幣）│  訖  日  │
  ├──┼────────────┼─────────┼─────┤
  │1   │聯邦商業銀行股份有限公司│現金卡款155,632 元│至96年7月 │
  │    │南京東路分公司          │（含利息）        │20日止    │
  ├──┼────────────┼─────────┼─────┤
  │2   │聯邦商業銀行股份有限公司│信用卡款272,422 元│至96年7月 │
  │    │                        │（含利息及違約金）│20日止    │
  ├──┼────────────┼─────────┼─────┤
  │3   │台新國際商業銀行股份有限│現金卡款568,000 元│至96年2月 │
  │    │公司忠孝分公司          │（含利息）        │27日止    │
  ├──┼────────────┼─────────┼─────┤
  │4   │台北富邦商業銀行股份有限│信用卡款25,878元  │至96年2月 │
  │    │公司                    │（含利息）        │27日止    │
  ├──┼────────────┼─────────┼─────┤
  │5   │國泰世華商業銀行股份有限│信用卡款151,579 元│至96年2月 │
  │    │公司                    │（含利息）        │27日止    │
  ├──┼────────────┼─────────┼─────┤
  │6   │中華商業銀行股份有限公司│信用卡款141,307 元│至96年5月 │
  │    │                        │（含利息）        │18日止    │
  ├──┼────────────┼─────────┼─────┤
  │7   │大眾商業銀行股份有限公司│信用卡款145,256 元│至96年2月 │
  │    │                        │（含利息）        │27日止    │
  ├──┼────────────┼─────────┼─────┤
  │8   │台灣新光商業銀行股份有限│信用卡款49,978元  │至96年2月 │
  │    │公司                    │（含利息）        │27日止    │
  ├──┼────────────┼─────────┼─────┤
  │9   │中國信託商業銀行股份有限│信用卡款45,500元  │至96年2月 │
  │    │公司                    │（含利息）        │27日止    │
  ├──┼────────────┼─────────┼─────┤
  │10  │永豐信用卡股份有限公司  │信用卡款297,813 元│至96年2月 │
  │    │                        │（含利息）        │27日止    │
  ├──┼────────────┼─────────┼─────┤
  │11  │台北富邦商業銀行股份有限│信用貸款160,000 元│至96年2月 │
  │    │公司北投分公司          │（不含利息）      │27日止    │
  ├──┴────────────┴─────────┴─────┤
  │債權總金額：2,013,365元                                       │
  └───────────────────────────────┘
